【裁判字號】    96,重勞上更(一),7
【裁判日期】    970603
【裁判案由】    損害賠償
【裁判全文】
臺灣高等法院民事判決             96年度重勞上更(一)字第7號
上  訴  人  網路家庭國際資訊股份有限公司
法定代理人  丙○○
訴訟代理人  黃英哲律師
            劉姿吟律師
            劉思吟律師
被 上訴 人  乙○○
            甲○○
共      同
訴訟代理人  簡榮宗律師
            林邦棟律師
            許雅婷律師
上列當事人間請求損害賠償事件，上訴人對於中華民國九十五年
六月七日台灣台北地方法院九十四年度勞訴字第二０五號第一審
判決提起上訴，經判決後，由最高法院發回更審，本院於九十七
年五月二十日言詞辯論終結，判決如下：
    主    文
上訴駁回。
第二審及發回前第三審訴訟費用由上訴人負擔。
    事 實 及 理 由
一、本件上訴人聲明求為判決：(一)原判決廢棄。(二)被上訴人乙○
    ○應給付上訴人新台幣（下同）五百九十六萬三千三百九十
    五元、被上訴人甲○○應給付上訴人一百八十五萬九千六百
    六十八元，及均自起訴狀繕本送達之翌日起，至清償日止，
    按年息百分之五計算之利息。(三)願供現金或等值之上海商業
    儲蓄銀行無記名可轉讓定期存單為擔保，請准宣告假執行。
    被上訴人聲明求為判決：(一)上訴駁回。(二)如受不利判決，願
    預供擔保，請准宣告免為假執行。
二、上訴人起訴主張：伊係從事網路資訊相關業務，伊所經營之
    「PChome Online」網站提供服務項目包括網路購物等；被
    上訴人乙○○前於伊公司擔任經理兼產品經理職務，被上訴
    人甲○○則擔任產品經理職務，負責網路購物業務，依序於
    民國（下同）九十四年二月二十五日、及同年月十八日離職
    。被上訴人任職伊公司期間，均曾簽署競業禁止同意書，載
    明競業禁止約款（下稱系爭競業禁止約款），嗣於離職時復
    簽署離職同意書，再次聲明願意遵守系爭競業禁止同意書之
    相關約定，詎於離職後，旋即於同年三月一日轉赴亦從事網
    路購物相關業務之訴外人興奇科技股份有限公司（下稱興奇
    公司）任職，該公司並與訴外人雅虎國際資訊股份有限公司
    （下稱雅虎國際公司）合作經營「YAHOO奇摩購物中心」網
    站，與伊具有業務上之競爭關係，被上訴人所為業已違反系
    爭競業禁止約款之約定，依約對伊應負損害賠償責任等情，
    爰依系爭競業禁止約款之約定，或類推適用公司法第二百零
    九條第一項、第五項、民法第五百六十三條或民事訴訟法第
    二百二十二條第二項規定，求為命被上訴人分別給付如上訴
    聲明所示之判決。
    被上訴人則以：伊等業以鉛筆刪除系爭競業禁止約款，足見
    伊等並未同意簽訂該約款；縱認兩造間有該約款存在，因上
    訴人未證明其可受保護之正當利益為何，亦違反民法第二百
    四十七條之一規定，應屬無效；又伊等於上訴人公司分別擔
    任經理兼產品經理，或產品經理，主要工作內容僅為商品議
    價、上線及銷售，負責採購之產品則分別為美容保養品及時
    尚精品，伊等轉至興奇公司任職後，係負責低價商品及超商
    取貨業務，或管理職務，擔任之業務屬行政管理工作，業務
    範圍及所接觸之客戶，均與任職上訴人公司不同，並無損害
    上訴人之可能，縱有部分客戶透過興奇公司銷售商品，亦屬
    該客戶擴大商品銷售管道之作法，並未斷絕對上訴人之供貨
    ，上訴人亦未因伊等之離職而產生供貨商出走情形，況自伊
    等離職後，上訴人公司女性購物部門之營業收入，由九十三
    年度之二億一千八百五十五萬八千六百六十三元至九十四年
    度大幅成長到三億九千八百三十七萬二千三百零一元，九十
    五年度更高達四億六千九百三十四萬五千四百八十三元，顯
    無受有損害或所失利益可言；又興奇公司業績成長之主要原
    因係與訴外人雅虎國際公司合作經營「YAHOO奇摩購物中心
    」網站，及推出分期付款之機制所致，與伊等是否轉職無涉
    ；又上訴人聲請命興奇公司提出供應商名單，該公司已提出
    ，惟伊等聲請命上訴人提出供應商名單，以供比對其供應商
    是否有出走到興奇公司之情形，上訴人卻不願依本院之命提
    出，足見其供應商並無出走到興奇公司之情形等語，資為抗
    辯。
三、兩造不爭執之事實：
    (一)上訴人公司係從事網路資訊相關業務，所經營之「PChome
      Online」網站提供之服務包括網路購物（見原審調解卷十
      頁至十一頁之網站首頁）。
    (二)被上訴人乙○○、甲○○，分別自九十年十月八日、及九
      十二年七月二十一日起，任職於上訴人公司，依序擔任經
      理兼產品經理、及產品經理，負責招攬廠商將貨品置於上
      訴人公司網站銷售，工作中會觸及客戶資料；嗣被上訴人
      乙○○、甲○○分別於九十四年二月二十五日、及同年月
      十八日自請離職（見原審調解卷十二頁至十三頁之離職申
      請單）。
    (三)被上訴人於離職後未滿一年之九十四年三月一日均轉赴興
      奇公司任職，該公司亦係從事網路購物相關業務，該公司
      目前並與雅虎公司合作經營「YAHOO奇摩購物中心」網站
      （見原審勞訴卷一一一頁、一一三頁之薪資條、原審調解
      卷二三頁至二六頁之網頁）。
    (四)被上訴人所簽署之系爭競業禁止暨保密同意書，其上之競
      業禁止約款部分文字有以鉛筆刪除之痕跡，而簽名部分則
      係以藍色原子筆簽名（見原審勞訴卷一二三頁、一二五頁
      ）。
    (五)被上訴人任職上訴人公司前均無電子商務或網路購物之學
      經歷（見原審卷八三頁至八七頁之履歷表）。
四、上訴人雖主張：被上訴人乙○○、甲○○依序於九十四年二
    月二十五日、及同年月十八日自伊公司離職，惟彼等任職伊
    公司期間，均曾簽署競業禁止同意書，載明系爭競業禁止約
    款，嗣於離職時復簽署離職同意書，再次聲明願意遵守競業
    禁止同意書相關之約定，詎於離職後，旋即於同年三月一日
    均轉赴亦從事網路購物相關業務之訴外人興奇公司任職，該
    公司並與訴外人雅虎國際公司合作經營「YAHOO奇摩購物中
    心」網站，與伊具有業務上之競爭關係，被上訴人所為業已
    違反系爭競業禁止約款之約定，依約應對伊負損害賠償責任
    云云；而被上訴人則以前開情詞置辯。經查：
  (一)被上訴人甲○○、乙○○分別於九十三年十一月一日、及同
    年月十二日簽立競業禁止同意書，該同意書於第一條第二項
    約定：「除事先經公司（指上訴人）同意外，受聘人同意，
    自受聘人離職之日起一年內，受聘人不得為自己或第三人之
    利益，以自己或第三人之名義，從事與公司業務相同、類似
    或有競爭關係之業務，亦不得受任、受聘或受雇於與公司業
    務相同、類似或有競爭關係之事業」；並於同條第三項約定
    ：「受聘人違反本條約定時，應賠償公司因此所受損害與所
    失利益」（見原審北勞調卷十四頁至十五頁至十七頁、勞訴
    卷一二三頁至一二六頁），為兩造所不爭執。雖被上訴人抗
    辯伊等已將上開競業禁止同意書第一條第二項之約定刪除云
    云。惟為上訴人所否認，且查被上訴人均僅將上開第一條第
    二項約定其中「除事先」、及「已或」五字以鉛筆輕輕劃去
    ，其餘空格及簽名欄則各以原子筆填載並簽名（見原審調解
    卷十四頁、十六頁、勞訴卷一二三頁、一二五頁），顯見被
    上訴人原僅係擬刪除該部分之文字，最後仍同意上開約款，
    始予簽名同意而未正式加以刪除，情至明顯；再經參酌被上
    訴人復於離職時在彼等所簽立之離職同意書，均仍再次重申
    願遵守上開競業禁止同意書之相關約定（見原審調解卷十八
    頁、十九頁）等情節觀之，益見被上訴人確有同意系爭競業
    禁止約款之約定。足見被上訴人所為之上開抗辯，顯不足取
    。
  (二)被上訴人雖另抗辯系爭競業禁止約款之約定，違反民法第二
    百四十七條之一之規定，應屬無效；又伊等於上訴人公司分
    別擔任經理兼產品經理，或產品經理，主要工作內容僅為商
    品議價、上線及銷售，負責採購之產品則分別為美容保養品
    及時尚精品；伊等轉至興奇公司任職後，係負責低價商品及
    超商取貨業務，或管理職務，擔任之業務屬行政管理工作，
    業務範圍及所接觸之客戶，均與任職上訴人公司不同，並無
    違反系爭競業禁止約款之約定云云。惟查系爭競業禁止約款
    固以預定適用於全體員工而擬定，然於被上訴人任職之初，
    即交由被上訴人詳細閱覽後始簽名同意，足見被上訴人於簽
    訂之初，本有充分之時間決定是否同意系爭競業禁止約款之
    自由，且系爭競業禁止約款約定之內容，僅限制被上訴人除
    事先經上訴人公司同意外，被上訴人自離職之日起一年內，
    不得為自己或第三人之利益，以自己或第三人之名義，從事
    與上訴人公司業務相同、類似或有競爭關係之業務，亦不得
    受任、受聘或受雇於與上訴人公司業務相同、類似或有競爭
    關係之事業，其內容與期間，尚非過苛，尚難認有違反公序
    良俗或顯失公平之情形，基於契約自由原則，系爭競業禁止
    約款之約定應屬有效。又被上訴人乙○○、甲○○分別於九
    十四年二月二十五日、及同年月十八日自上訴人公司離職，
    並均於離職後未滿一年之九十四年三月一日轉赴訴外人興奇
    公司任職，該公司與上訴人公司均係從事網路購物相關業務
    ，既為兩造所不爭執。是上訴人主張被上訴人已違反系爭競
    業禁止約款之約定，應屬有據。足見被上訴人所為此部分之
    抗辯，亦不足取。
  (三)惟上訴人固主張被上訴人既違反系爭競業禁止約款之約定，
    因此使興奇公司之營業額大幅成長，影響伊之業務及利益至
    鉅，應依系爭競業禁止同意書第一條第一項、第三項之約定
    ，賠償伊所受之損害及所失之利益，至其具體之損害額如何
    ，雖不易計算，但可依被上訴人於離職前一年，所負責之營
    業額按同業利潤，或被上訴人任職興奇公司一年之收入或由
    法院依民事訴訟法第二百十二條第二項以自由心證判斷之云
    云。然查：
  1.被上訴人既違反系爭競業禁止之約款，依系爭競業禁止同意
    書第一條第三項之約定，固應賠償上訴人因此所受損害與所
    失利益。惟上訴人請求被上訴人賠償所受損害或所失利益，
    應就其究受有何損害及失何利益負舉證責任。上訴人聲請本
    院依民事訴訟法第三百四十七條之規定，命第三人即被上訴
    人任職之興奇公司提出九十三年度及九十四年度「供貨商名
    單」、「銷售之商品數量」及營業額等資料，可自該公司供
    貨商名單、銷售之商品數量及營業額之成長等資料比對出伊
    公司所受損害及所失利益，本院認該待證事項重要，且其聲
    請正當，應予准許（見本審卷五五頁）；而被上訴人亦以僅
    憑興奇公司所提出之供貨商名單等資料，無從證明興奇公司
    業績成長是否確因上訴人之供貨商出走至興奇公司，致上訴
    人受有損害或有所失利益，因聲請本院依民事訴訟法第三百
    四十三條、第三百四十四條之規定，命上訴人提出自九十三
    年三月一日起，至九十四年三月一日止，上訴人網路購物部
    分關於時尚精品、珠寶首飾、服飾配件、美容保養、風味美
    食、家電、美容健身及手錶等商品之供貨商名單，始能比對
    出上訴人是否確因被上訴人違反系爭競業禁止約款之約定，
    致上訴人之供貨商出走至興奇公司，因而使上訴人受有損害
    或有所失利益。本院認該待證事項亦屬重要，且其聲請正當
    ，亦應准許。因而命上訴人應於十日內提出上開文書資料；
    惟上訴人逾期並未提出，經曉諭後，上訴人請求再延二週後
    決定是否提出，惟逾期仍無正當理由而拒絕提出（見本審卷
    一六四頁至一六五頁之本院函及送達證書、二Ｏ二頁背面、
    二一八頁之準備程序筆錄）；而第三人興奇公司業於九十七
    年二月十五日向本院提出上開文書資料，惟敘明上開文書資
    料因涉及該公司重要營業資訊，請依民事訴訟法第三百四十
    八條準用第三百零七條第一項第四款、第三百四十四條第二
    項之規定，限制兩造閱覽、抄錄或攝影；嗣考量本院審理有
    提示之必要，而同意如上訴人已依本院之命提出其前開文書
    資料後，伊同意由本院當庭提示予兩造之訴訟代理人比對，
    惟仍不同意當事人抄錄或攝影（見本審卷一五九頁、一六Ｏ
    頁及二Ｏ四頁之興奇公司函文），準此，上訴人既無正當理
    由拒不依本院之命提出其前開文書資料，復向本院聲請閱覽
    第三人興奇公司提出之上開文書資料，本院已予以諭知依民
    事訴訟法第二百四十二條第三項之規定，不能准許，另依同
    法第三百四十五條規定，應認被上訴人抗辯上訴人並未因伊
    等違反系爭競業禁止約款之約定而使其供貨商出走至第三人
    興奇公司，致受有損害或有所失利益為真正。
  2.又興奇公司業績成長之原因甚多，主要係興奇公司自九十二
    年間起，即與雅虎公司合作經營「YAHOO奇摩購物中心」，
    獨家取得我國最大入口網站YAHOO!奇摩網站電子商務經營權
    ，享有全國最高之百分之九十四點二五網路使用者到達率，
    達上訴人所經營之入口網站「PCHOME」百分之三十二點六到
    達率之三倍，且興奇公司經營之 「YAHOO奇摩購物中心」網
    站之人潮流量，依九十四年一月間創市際市場調查報告，其
    到達率亦高達百分之三十五點五六（即每百位網路使用者即
    有三十五位會前往興奇公司網站參觀），係我國人潮流量最
    多的購物網站，該優越趨勢於被上訴人轉職前持續迄今未曾
    改變，依人潮流量與交易量呈現正相關之原理，其業績成長
    較上訴人優異自屬當然；此外，興奇公司又係我國第一家提
    供網路購物分期付款服務之業者，自九十四年七月間起提供
    該項服務後，單月業績即於二個月內由二億元急遽成長至五
    億元，而自被上訴人轉至興奇公司任職之九十四年三月間起
    ，至同年七月間止，其單月業績金額始終維持在二億元上下
    ，並無顯著變化，足見興奇公司業績之成長應係基於服務模
    式創新，顯與被上訴人轉職無關；又興奇公司自九十五年三
    月間起，另推出一系列之週年慶電視廣告，利用傳播媒體強
    烈促銷，因而順利打開原先非屬網路使用者消費群之知名度
    ，使其單月業績金額更一舉攀升至七億元以上；反觀上訴人
    於上開期間內並未進行任何電視廣告宣傳。上訴人與興奇公
    司因行銷策略不同，各自業績成長情形自有不同自屬當然，
    此有上訴人所提出之YAHOO奇摩網站首頁及YAHOO奇摩購物中
    心關於興奇公司介紹之網頁、及被上訴人所提出之興奇公司
    業績與行銷策略分析對照表可證（見原審調解卷二三頁至二
    六頁、原審卷八八頁至九一頁、本院重勞上卷三九頁至四六
    頁、本審卷七六頁至七九頁），顯見興奇公司業績成長之原
    因與被上訴人轉職無涉，且上訴人亦未因被上訴人轉職而受
    有損害或有所失利益。
  3.況上訴人復自認被上訴人先後於九十四年二月十八日、及同
    年月二十五日自伊公司離職後，伊公司女性購物部門之營業
    收入業績，由九十三年度之二億一千八百五十五萬八千六百
    六十三元，至九十四年度大幅成長至三億九千八百三十七萬
    二千三百零一元，九十五年度更高達四億六千九百三十四萬
    五千四百八十三元，並有上訴人所提出之上訴人公司女性購
    物部門營業淨收入彙總表可稽（見本審卷二Ｏ三頁之準備程
    序筆錄、最高法院卷四七頁之上訴人公司女性購物部門營業
    淨收入彙總表），其業績不減反增，尤見上訴人自被上訴人
    離職後，並未因被上訴人轉職而受有損害或有所失利益。
  4.雖上訴人又主張伊得類推適用公司法第二百零九條第一項、
    第五項董事違反競業禁止義務、民法第五百六十三條經理人
    或代辦商違反競業禁止規定、或民事訴訟法第二百二十二條
    第二項當事人已證明受有損害而不能證明其數額或證明顯有
    重大困難者，法院應審酌一切情況，依所得心證定其數額之
    規定，請求被上訴人分別賠償伊所受之損害及所失利益云云
    。惟查上訴人既不能舉證證明其確已因被上訴人轉職而受有
    損害或有所失利益，已如上述，自不生應認定其損害數額究
    為若干之問題，應無類推適用公司法第二百零九條第一項、
    第五項、民法第五百六十三條、或民事訴訟法第二百二十二
    條第二項規定之餘地。
五、綜上所述，上訴人依據系爭競業禁止約款之約定，或類推適
    用公司法第二百零九條第一項、第五項、民法第五百六十三
    條、或民事訴訟法第二百二十二條第二項之規定，請求被上
    訴人乙○○給付五百九十六萬三千三百九十五元、被上訴人
    甲○○給付一百八十五萬九千六百六十八元，及均自起訴狀
    繕本送達之翌日起，至清償日止，按年息百分之五計算之利
    息，均屬不應准許。從而，原審所為上訴人敗訴判決，所持
    理由雖與本院不同，但其結果並無二致，仍應予以維持。上
    訴論旨仍執前詞指摘原判決不當，求予廢棄改判，應認為無
    理由。
六、至兩造其餘之攻擊或防禦方法及未經援用之證據，經本院斟
    酌後，認為均不足以影響本判決之結果，自無逐一詳予論駁
    之必要，併此敘明。
據上論結，本件上訴應認為無理由，依民事訴訟法第四百四十九
條第二項、第七十八條，判決如主文。
中    華    民    國    97    年    6     月    3     日
                  民事第六庭
                        審判長法  官  林鄉誠
                              法  官  梁玉芬
                              法  官  楊豐卿
正本係照原本作成。
如不服本判決，應於收受送達後20日內向本院提出上訴書狀，其
未表明上訴理由者，應於提出上訴後20日內向本院補提理由書狀
（均須按他造當事人之人數附繕本）上訴時應提出委任律師或具
有律師資格之人之委任狀；委任有律師資格者，另應附具律師資
格證書及釋明委任人與受任人有民事訴訟法第466條之1第1項但
書或第2項（詳附註）所定關係之釋明文書影本。
中    華    民    國    97    年    6     月    3     日
                              書記官  應瑞霞
附註：
民事訴訟法第466條之1（第1項、第2項）：
對於第二審判決上訴，上訴人應委任律師為訴訟代理人。但上訴
人或其他法定代理人具有律師資格者，不在此限。
上訴人之配偶、三親等內之血親、二親等內之姻親，或上訴人為
法人、中央或地方機關時，其所屬專任人員具有律師資格並經法
院認為適當者，亦得為第三審訴訟代理人。


司法院資訊處製作；財團法人民間司法改革基金會備份。
